【裁判字號】    92,訴,4
【裁判日期】    920718
【裁判案由】    租佃爭議
【裁判全文】
臺灣彰化地方法院民事判決  九十二年度訴字第四號
    原      告  甲○○
    訴訟代理人  李東興律師
    被      告  丙○○
    訴訟代理人  乙○○
右當事人間請求租佃爭議事件，本院判決如左：
    主      文
被告應給付原告在來稻谷陸仟貳佰參拾伍台斤。
原告其餘之訴駁回。
訴訟費用由被告負擔四分之一，餘由原告負擔。
    事      實
甲、原告方面：
  一、聲明：
    (一)被告應將坐落彰化縣伸港鄉○○○段第一○三三之五一三地號、面積０‧四三
      一九公頃之土地交還原告。
    (二)被告自民國七十五年一月一日起至交還土地之日止，按每年一千二百四十七台
      斤在來稻谷計算賠償損害金。
  二、陳述：
    (一)緣被告承租原告所有坐落彰化縣伸港鄉○○○段第一○三三之五一三地號、地
      目田、面積０‧四三一九土地耕作，每年租金為一千二百四十七台斤在來稻谷
      ，惟被告自七十五年起即未給付租金，至九十年十二月三十一日止，共積欠十
      六年租谷，且七十四年以前之舊欠三千零六台斤在來稻谷亦未給付，經原告於
      九十一年五月二十八日以存証信函定期催討，被告逾期仍未給付，原告即依耕
      地三七五減租條例第十七條第一項第三款規定，於催告期限屆至後之同年六月
      二十二日，再以存証信函終止租約並請被告於文到十五日內交還系爭耕地及積
      欠租金，然被告仍置之不理，爰本於耕地租佃之法律關係，求為判命被告交還
      系爭耕地，並清償所欠租金及賠償租約終止後相當於租谷損害之判決。
    (二)對被告抗辯所為之陳述：
      1.被告曾於調解時說原告同意不收租金，由此可見被告不願繳租，因被告從未
        表示要付租金，致原告未收到地租，才以存證信函催討。
      2.訴之聲明第二項是請求給付稻谷，依農會牌價計算，一部分是租金性質，一
        部分是損害賠償性質。
  三、證據：提出土地登記謄本、存證信函及掛號郵件收件回執、臺灣省彰化縣私有
      耕地租約書為證。
乙、被告方面：
  一、聲明：原告之訴駁回。
  二、陳述：原告應依耕地租約書所定到約定地點收租，而非由被告自己交給原告，
      被告是因收成不好，且原告未依規定前來取租，所以才累積多年租谷未付，而
      且民法規定只能請求五年租金；至於系爭耕地目前只有雜草，是休耕狀態，其
      上並無房屋、水稻及其他地上物；而被告確有收到原告之存證信函。
    理      由
一、按租佃爭議事件非經調解、調處，不得起訴，耕地三七五減租條例第二十六條第
    二項前段定有明文。本件原告就其所有系爭耕地與被告有關租佃爭議事件，業經
    彰化縣伸港鄉公所、彰化縣政府耕地租佃委員會依法調解、調處，因調處不成立
    ，而由彰化縣政府耕地租佃委員會移送本院，有彰化縣政府耕地租佃委員會調處
    程序筆錄在卷可稽，是原告之起訴程序，尚無不合，合先敘明。
二、按訴狀送達後，原告不得將原訴變更或追加他訴，但擴張或減縮應受判決事項之
    聲明者，不在此限，民事訴訟法第二百五十五條第一項第三款定有明文。本件原
    告起訴時，就訴之聲明第一項原請求被告拆除地上物並交還系爭耕地予原告，嗣
    於本院準備程序時，經被告陳明系爭耕地目前只有雜草，是休耕狀態，其上並無
    房屋、水稻及其他地上物等情，被告乃減縮應受判決事項之聲明為請求被告交還
    系爭耕地予原告，依前開說明，尚無不合，應予准許。
三、查本件原告主張伊將所有之系爭耕地租予被告耕作，按兩造耕地租約書約定，被
    告應依系爭耕地正產物──稻谷之收穫總量千分之三百七十五計算租金予伊，惟
    被告自七十五年起即未繳納租金，迄今欠租已達十六年以上，伊本於耕地三七五
    減租條例第十七條第一項第三款規定，先於九十一年五月二十八日以存證信函定
    期催告被告支付租金，被告未為支付，伊又於催告期滿後之同年六月二十二日再
    以存證信函終止耕地租約，並催請被告交還系爭耕地及積欠租金之事實，業據原
    告提出土地登記謄本、存證信函及掛號郵件收件回執、耕地租約書為證，且為被
    告所不否認，自堪信原告此部份之主張為真實。
四、被告固不爭執欠租一事，惟以前揭情詞置辯，茲本件應予審究者，厥為原告終止
    租約是否合法？得否因此請求被告交還系爭耕地、清償欠租及賠償租約終止後相
    當於租谷之損害？經查：
  (一)就請求交還系爭耕地部分：
    按耕地出租人以承租人積欠地租達兩年之總額為原因終止租約，應依民法第四百
    四十條第一項規定，定相當期限催告承租人支付，於往取債務，並須於催告期滿
    ，至承租人之住所收取，承租人仍不為支付，出租人始得終止租約，最高法院八
    十六年台上字第三三二四號判例可資參照。次按所謂往取債務，係指以債務人之
    住所為清償地之債務而言，故依契約應由出租人赴承租人處收取租金，而出租人
    並未赴承租人處收取者，則祇構成出租人受領之遲延，不能謂為承租人之欠租，
    此須出租人於清償期屆滿後，至債務人之住所收取時，債務人拒絕清償，始負給
    付遲延之責任，亦有最高法院五十二年度台上字第一三二四號、六十九年度台上
    字第一二八○號判例足參。又地租之數額、種類、成色標準、繳付日期與地點及
    其他有關事項，應於租約內訂明，為耕地三七五減租條例第七條所明定。查系爭
    耕地租約第四條載明地租繳納地點為伸港鄉蚵寮村佃戶，有卷附之臺灣省彰化縣
    私有耕地租約書可憑，足見本件租谷之清償地為承租人住所地，屬往取債務，自
    應由出租人之原告於催告期滿後至承租人即被告住所收取租金，原告未赴承租人
    處收取者，揆諸前揭判例意旨，祇構成原告受領之遲延，不能謂為被告之欠租。
    原告雖稱被告從未表示要付租金，且曾於調解時說原告同意不收租，可見被告不
    願繳租等情，惟本件既係往取債務，所應置重者即為原告是否於催告期滿後至被
    告住所收租，並經被告拒絕清償，始得謂被告有欠租之情事。而原告既不否認未
    赴被告處收租，無論被告曾否表示要付租金，依往取債務之性質，原告即不得以
    欠租為由終止系爭耕地租約，因之，原告於九十一年六月二十二日以存證信函逕
    為終止之意思表示，自不生終止之效力。是原告主張被告積欠地租逾十六年，兩
    造租約業經終止，請求被告交還系爭耕地云云，難認為正當。
  (二)就請求欠租部分：
    按利息、紅利、租金、贍養費、退職金及其他一年或不及一年之定期給付債權，
    其各期給付請求權，因五年間不行使而消滅。又時效完成後債務人得拒絕給付。
    民法第一百二十六條、第一百四十四條第一項分別訂有明文。如前所述，本件原
    告終止租約並不生終止之效力，兩造間租約尚有效存在，被告仍有給付租金之義
    務。而被告既就租金超過五年以上部分為罹於時效之抗辯，查系爭租金之繳納期
    間為每年旱季七月晚季十一月，有耕地租約書足考，被告自七十五年起即未繳交
    地租，原告係於九十一年五月二十八日，催告被告於文到七日內付清欠租，被告
    並於九十一年五月二十九日收受，此有台中英才郵局第二五八四七號存證信函及
    其掛號郵件收件回執在卷得按，則原告所得請求者為八十六年至九十年共五年之
    租金（九十一年五月即已催告，當年度之租金尚未到期），至於七十五年至八十
    五年之租金已罹於時效，被告為時效抗辯，拒絕給付，即無不合。是原告依租賃
    契約，請求被告給付自八十六年起至九十年止共五年，在六千二百三十五台斤在
    來稻谷範圍內，自屬有據，應予准許。
  (三)就依侵權行為之法律關係，請求賠償租約終止後相當於租谷之損害部分：
    查兩造間租約既未經合法終止，仍有效存在，則原告僅得依租約請求被告給付租
    谷，其依侵權行為之法律關係，請求被告賠償租約終止後相當於租谷之損害，即
    自九十一年六月二十三日起至交還土地之日止，每年給付一千二百四十七台斤之
    稻谷，亦屬無據，不應准許。
五、綜上所述，本件被告雖有積欠十六年租金，惟原告就本件往取債務，在催告後並
    未前往收取，尚不得據以終止租約，從而，原告依耕地三七五減租條例第十七條
    第一項第三款之規定終止耕地租約，請求被告將系爭耕地交還原告，為無理由，
    不應准許。又被告確係積欠原告八十六年度至九十年度之租金，原告本於耕地租
    佃之法律關係，請求被告給付在來稻谷在六千二百三十五台斤之範圍內，為有理
    由，應予准許，逾此所為請求，為無理由，應予駁回。再兩造租約仍然有效，原
    告自不得依侵權行為之法律關係，請求被告賠償租約終止後相當於租谷之損害，
    就此部分，即屬無據，亦予駁回。
六、本件事證已臻明確，兩造其餘攻擊、防禦方法及舉證，經本院審酌後，核與判決
    結果不生影響，自無庸逐一論列，併此敘明。
據上論結，本件原告之訴為一部有理由，一部無理由，依民事訴訟法第七十九條但書
，判決如主文。
中      華      民      國    九十二    年      七      月      十八    日
                                    臺灣彰化地方法院民事第一庭
~B審判長  法      官  羅培昌
~B        法      官  陳弘仁
~B        法      官  周莉菁
右為正本係照原本作成。
如對本判決上訴須於判決送達後廿日內向本院提出上訴狀。
中      華      民      國    九十二    年      七      月      十八    日
~B        法院書記官  張清秀


司法院資訊處製作；財團法人民間司法改革基金會備份。
